最高法院刑事判決                              八十八年度台上字第一○九○號
    上  訴  人  甲○○
    選任辯護人  陳清華律師
右上訴人因傷害致人於死案件，不服台灣高等法院中華民國八十六年四月十日第二審
判決（八十五年度上訴字第五五四一號，起訴案號：台灣板橋地方法院檢察署八十五
年度偵字第四三二八號），提起上訴，本院判決如左：
    主  文
原判決撤銷，發回台灣高等法院。
    理  由
本件原判決認定上訴人甲○○與被害人王慶義毗鄰而居，分住台北縣板橋市○○路二
一三巷十四號二樓及一樓，平素感情不睦，時有紛爭。民國八十五年二月十四日下午
四時許，二人再度因故發生口角，分持木棍在彼等住處前互毆，致被害人受有傷害。
嗣上訴人返回二樓住處，被害人欲與上訴人繼續理論未果，乃於同日下午六時許，在
一樓住處前攀爬自行架設之鐵製扶梯，手持木棍敲擊上訴人二樓住處之窗戶玻璃，上
訴人見狀，客觀上可預見將被害人之扶梯推倒，使在梯上之之被害人摔落地面，可能
會導致其頭部要害重力撞擊地面，發生傷重死亡之結果，竟仍基於普通傷害之犯意，
衝下樓奮力將扶梯推倒，致梯上之被害人跌落在地，因頭部直接撞擊地面，致受右側
頂、顳骨骨折合併嚴重腦挫傷和右側額、頂、顳部急性硬腦膜下出血之傷害，警方據
報前往處理，扣得上訴人所有用以互毆之方型木棍一支。而被害人經人送醫急救後，
終因頭部外傷引起中樞神經之壓迫，延至同年月十八日九時許不治死亡等情。因而將
第一審不當之判決撤銷，改判仍論處上訴人傷害人之身體，因而致人於死罪刑，固非
無見。
惟查：(一)、原判決理由二(一)謂上訴人突然自樓上衝出，以雙手將梯子推倒，並迅退回
屋內，被害人因而自梯上摔下，頭部先行著地等情，業據現場目擊證人張傳福、劉呂
阿妹於偵查及第一審審理證述綦詳云云，然卷內並無證人劉呂阿妹於偵查及第一審審
理時到場證述之資料，且劉呂阿妹僅於警訊時陳述其僅看到上訴人與被害人手拿木棍
（已經打完了）站在門外，雙方有無持工具互毆，沒有看仔細等語（見相驗卷第十六
頁反面），並未證述其有目擊上訴人以雙手將梯子推倒，致被害人自梯上摔下等情，
是原判決謂證人劉呂阿妹於偵查及第一審審理證述綦詳，與卷存證據資料不一，難認
無證據上理由矛盾之違誤。(二)、依原判決事實所載，被害人在一樓住處前攀爬自行架
設之鐵製扶梯，手持木棍敲擊上訴人二樓住處之窗戶玻璃之情，此時，被害人對於上
訴人有無不法之侵害﹖而上訴人見狀，將被害人攀爬之扶梯推倒，是否屬於刑法第二
十三條所指「對於現在不法之侵害，而出於防衛自己權利之行為」﹖原判決對此上訴
人有無阻卻違法事由，加以調查、說明，而僅謂上訴人住處並無遭受被害人侵入之危
險，上訴人若欲逃生，無行經被害人架設扶梯處以手推梯之必要云云，仍嫌理由不備
。(三)、上訴人之精神狀態，既經第一審法院函請行政院國軍退除役官兵輔導委員會台
中榮民總醫院鑑定，其結論認為，上訴人近四、五年來一直受精神病症狀所干擾，…
…案發當時亦受到關係及被害妄想影響，認為屋外有一大批人要進屋內攻擊自己，對
外界感知方面有所扭曲，現實感差，屬心神喪失程度……」等語（見一審卷內所附鑑
定書），此項為醫學專門知識人員所為之鑑定，果若未斟酌其他情節作詳細調查，亦
應依刑事訴訟法第二百零七條之規定，命增加人數或命他人繼續或另行鑑定，以期確
實，乃原判決僅以案發後尚知家裡無電話，委由他人報警求救，以及在警訊及檢察官
偵訊時，全未提及是受鬼神附身妄念、聽幻覺及受聲音指示或命令行事等症狀影響，
始為本案犯行，其行為時並無心神喪失或精神耗弱情形云云，遽行捨棄該鑑定意見，
自屬難昭折服，亦有可議。上訴意旨指摘原判決不當，非無理由，應認有發回更審之
原因。
據上論結，應依刑事訴訟法第三百九十七條、第四百零一條，判決如主文。
中      華      民      國    八十八    年      三      月     十一     日
                              最高法院刑事第二庭
                                  審判長法官  莊  登  照
                                        法官  洪  明  輝
                                        法官  蔡  清  遊
                                        法官  林  秀  夫
                                        法官  王  憲  義
      右正本證明與原本無異
                                              書  記  官
中      華      民      國    八十八    年      三      月     十六     日
